臺灣桃園地方法院民事判決　　　　　　 100年度訴字第1124號
原　　　告　陳文旺
訴訟代理人　李家銘
被　　　告　鄒鍾美珠
訴訟代理人　宋英華律師
複　代理人　張茂煒
上列當事人間請求拆除地上物等事件，本院於民國100 年11月10
日言詞辯論終結，判決如下：
    主  文
被告應將坐落桃園縣中壢市○○段一八三地號土地上如附圖所示
部分（面積一二九平方公尺）之地上物（即門牌號碼桃園縣中壢
市○○路一九三巷二十八之二號）拆除後，將該部分土地返還予
原告及其他共有人全體。
被告應應給付原告新台幣壹萬肆仟肆佰捌拾肆元，及自民國一百
年十月二十一日起至清償日止，按週年利率百分之五計算之利息
。
被告應自民國一百年十月二十一日起至返還上開土地予原告及其
他全體共有人之日止，按月給付原告新台幣貳佰柒拾元，及自各
月應給付之日起至清償日止，各按週年利率百分之五計算之利息
。
原告其餘之訴駁回。
訴訟費用由被告負擔。
本判決第一、二項及第三項已到期部分於原告以新台幣壹佰伍拾
萬元供擔保後，得假執行。
原告其餘假執行之聲請駁回。
    事實及理由
壹、程序事項：
一、按訴狀送達後，原告不得將原訴變更或追加他訴，但請求之
    基礎事實同一、擴張或減縮應受判決事項之聲明者，不在此
    限，民事訴訟法第255 條第1 項第2 款、第3 款定有明文。
    次按不變更訴訟標的，而補充或更正事實上或法律上之陳述
    者，非為訴之變更或追加，民事訴訟法第256 條亦有明文。
二、查原告起訴時聲明第1 至3 項原為，被告應將其所有坐落桃
    園縣中壢市○○段183 地號土地上（下稱系爭土地），門牌
    號碼為桃園縣中壢市○○路193 巷28之2 號之建物及地上物
    拆除，並將前開建物及地上物所占用之基地返還予原告及其
    他全體土地共有人；被告應給付原告新台幣（下同）289,23
    7 元整及自起訴狀繕本送達翌日起至清償日止，按週年利率
    5 ％計算之遲延利息；被告應自民國100 年5 月5 日起至返
    還上開土地予原告及其他全體共有人之日止，按月給付原告
    5,212 元整及自起訴狀繕本送達翌日起至清償日止，按週年
    利率5 ％計算之遲延利息（見本院卷第5 頁）。嗣原告於10
    0 年10月20日以民事變更訴之聲明聲請狀變更上開聲明為，
    被告應將坐落系爭土地上如中壢地政事務所民國100 年3 月
    29日中地測字第1001001752號函之他項權利位置圖（下稱附
    圖，見本院卷第69頁）所示部分面積129 平方公尺之地上物
    即門牌號碼為桃園縣中壢市○○路28之2 號之建物（下稱系
    爭建物）拆除並回復原狀後，將該部分土地返還予原告及其
    他全體土地共有人；被告應應給付原告14,484元整及自本聲
    請狀繕本送達翌日起至清償日止，按週年利率5 ％計算之遲
    延利息；被告應自民國100 年10月21日起至返還上開土地予
    原告及其他全體共有人之日止，按月給付原告270 元整及自
    本聲請狀繕本送達翌日起至清償日止，按週年利率5 ％計算
    之遲延利息（見本院卷第81頁）。經核原告上開聲明之變更
    ，僅係減縮應受判決事項之聲明，且其請求之基礎事實同一
    ，按諸前揭規定要無不合，應予准許。
貳、實體事項：
一、原告起訴主張：
  (一)原告於95年10月13日登記為系爭土地所有權人之一，權利範
    圍為756000分之31383 ，詎被告未經原告及其他全體共有人
    同意，且無任何合法使用系爭土地之權利，竟於系爭土地上
    有系爭建物1 棟，致侵害原告等全體共有人權益甚鉅，為此
    ，爰依民法第767 條前段、中段及第821 條規定提起本件訴
    訟，請求被告拆除系爭土地上之建物及地上物並回復原狀後
    ，將土地返還予原告及其他全體共有人。另被告既無法律上
    原因，不負任何代價而使用原告所共有之系爭土地，消極減
    免其應支付使用該土地之代價，則被告既受有利益，致原告
    受有損害，原告自得依民法不當得利規定，請求被告給付原
    告相當於租金之不當得利。而依93年至95年間土地申報地價
    每平方公尺6,331 元、96年至98年間土地申報地價每平方公
    尺4,953 元、99年土地申報地價6,066 元、被告占用土地面
    積129 平方公尺及以100 年10月20日為基準日往前回溯5 年
    ，並按土地法第105 條準用同法97條之規定計算，被告之不
    當得利金額應為14,484元；另除前述已發生不當得利租金外
    ，被告仍繼續無權占用系爭土地，原告爰並請求被告應自10
    0 年10月21日起至返還系爭土地予原告及全體共有人之日止
    ，按月給付原告270 元。至於，被告所提出申請登記時效取
    得地上權之相關文件均僅係供地政機關形式審查之用，被告
    應提出更為具體之證據，且原告亦否認被告有以時效取得地
    上權之意思占有土地，再者，被告自始即係無權占有系爭土
    地，而系爭土地共有人本可依民法第821 條規定請求被告返
    還土地，自無何權利濫用可言。
  (二)聲明：被告應將坐落系爭土地上如附圖所示部分面積129 平
    方公尺之地上物即系爭建物拆除並回復原狀後，將該部分土
    地返還予原告及其他全體土地共有人；被告應應給付原告14
    ,484元整及自聲請狀繕本送達翌日起至清償日止，按週年利
    率5 ％計算之遲延利息；被告應自民國100 年10月21日起至
    返還上開土地予原告及其他全體共有人之日止，按月給付原
    告270 元整及自聲請狀繕本送達翌日起至清償日止，按週年
    利率5 ％計算之遲延利息（見本院卷第81頁）。
二、被告則以：
  (一)被告與配偶前於71年11月1 日以買賣方式取得系爭土地上既
    存建築物之所有權，而當時系爭建物所有權人已告知建物基
    地並非其所有，縱日後有所爭端亦概與其無關，故被告與配
    偶自購入系爭建物而居住時起，即以在他人土地上有建築物
    而行使地上權之意思占有系爭土地超過20年，且被告並於10
    0 年1 月20日即向地政機關提出申請時效取得地上權登記，
    嗣被告雖遭主管機關駁回申請登記及訴願聲請，惟現仍於行
    政訴訟爭訟中。另被告依民法第772 條準用取得時效之規定
    ，自時效完成時起即非無法律上原因而獲有利益之人，故原
    告依不當得利規定請求被告賠償損害，已有未合，況原告主
    張之不當得利請求權係基於法律規定而生之債權，其消滅時
    效之起算時點於其成立時即可行使而開始時效之進行，則被
    告以行使地上權之意思使用系爭土地業已逾30年，縱令原告
    得主張不當得利，亦已罹於消滅時效。系爭建物為3 層加強
    磚造住宅，建物面積147.8 平方公尺，使用系爭土地部分為
    129 平方公尺，則如予拆除，整棟房屋將有倒塌之虞，被告
    所受損失甚大，又原告雖係系爭土地所有權人之一，惟於95
    年10月13日始行登記，而被告於系爭土地行使地上權已逾30
    年，則依民法第148 條規定，原告請求被告拆屋還地，顯有
    權利濫用之情形。
  (二)聲明：原告之訴駁回。
三、兩造不爭執之事實：原告於95年10月13日登記為系爭土地所
    有權人之一，權利範圍為756000分之31383 ，被告未經原告
    及其他全體共有人同意，於系爭土地上有系爭建物1 棟，其
    坐落位置及所占面積如附圖所示。此有土地登記第二類謄本
    、桃園縣中壢地政事務所他項權利位置圖在卷可稽（見本院
    卷第11頁、第69頁）。
四、原告主張被告以系爭建物無權占用系爭土地，為被告所否認
    ，並以前詞置辯，是本件應審究者為：被告是否已時效取得
    地上權登記請求權？本院判斷如下：
  (一)按主張因時效取得地上權者，依民法第七百七十二條準用同
    法第七百六十九條或第七百七十條之規定，須以行使地上權
    之意思而占有他人之土地，經過一定之期間，始得請求登記
    為地上權人。此項意思依民法第九百四十四條第一項之規定
    既不在推定之列，故須由占有人負證明之責。又占有人無法
    律上之權源在他人土地上有建築物或其他工作物或竹木，可
    能係基於侵權行為之意思，亦可能基於越界建築使用，亦或
    界址不明致誤認他人土地為自己所有，或因不知為他人土地
    而誤為占有使用，尚難僅以占有人在他人土地上有建築物或
    其他工作物或竹木之客觀事實，自認占有人係基於行使地上
    權之意思而占有。（最高法院87年度台上字第1284號判決意
    旨參照）
  (二)查被告辯稱其自71年11月1 日即購得系爭建物，已時效取得
    地上權，並非無權占有，並提出買賣契約書為證（見本院卷
    第54頁），惟時效取得地上權係以「基於行使地上權之意思
    」占有他人土地為要件，且就此要件，應由主張之人負舉證
    之責，本件被告就其係以行使地上權之意思，於系爭土地上
    有該建物，並未舉證以實其說，依上開說明，尚不得徒以被
    告於原告土地上有建物，即認定被告自始具有行使地上權之
    意思。何況被告於購買系爭建物時，明知其並未取得使用坐
    落土地之權利，係因賣方告知系爭土地之共有人眾多，應該
    不會有人向被告爭執土地之權利，所以被告認為可放心使用
    等情，業據被告自承在卷（見本院卷第79頁背面），顯然被
    告係基於投機之心態，自恃土地所有權人不會向其主張權利
    而逕行占用系爭土地，而非基於行使地上權之意思，被告抗
    辯其已時效取得地上權，要件並未該當，自無可取。原告主
    張被告無權占有系爭土地，則屬可採。
  (三)按所有人對於無權占有或侵奪其所有物者，得請求返還之。
    對於妨害其所有權者，得請求除去之。有妨害其所有權之虞
    者，得請求防止之。又各共有人對於第三人，得就共有物之
    全部為本於所有權之請求。民法第767 條、第821 條前段定
    有明文。本件被告以系爭建物無權占有原告與其他共有人共
    有之系爭土地，原告自得基於所有權請求被告拆除系爭建物
    ，將所占用之系爭土地返還予原告及其他共有人全體。
  (四)次按無權占有他人之土地，可能獲得相當於租金之利益為社
    會之通常觀念（最高法院61年台上字第1695號判例參照）。
    被告無權占有系爭土地為無法律上之原因而受利益，原告不
    能使用土地以獲取利益，因此受有損害，原告主張依不當得
    利之法律關係請求被告返還相當於租金之利益，應屬可取。
    而依土地法第97條、第105 條之規定，租用基地建築房屋之
    租金，以不超過土地及其建築物申報總價額年息百分之10為
    限。所謂土地總價額，係以法定地價為準，土地法施行法第
    25條定有明文。而法定地價，依土地法第148 條規定，係土
    地所有人依該法規定所申報之地價。上開計收租金限制之規
    定，非不得據為計算本件相當租金利益之標準。查系爭土地
    之申報地價分別如附表各該項所示，有原告提出之地價第二
    類謄本4 紙為據（見本院卷第86頁），是原告依據上開金額
    為其請求相當租金利益之計算基礎，並無不可。本院審酌系
    爭土地靠近中原大學門口，附近有學生宿舍、中原商圈、公
    車站牌，生活機能便利等情，兩造均肯認在卷，原告主張相
    當於租金之不當得利，以年息10％計算，亦為被告所不爭執
    ，從而，被告占用系爭土地129 平方公尺，自95年10月20
    日起100 年10月19日，就原告應有部分所得相當於租金之不
    當得利數額應為14,484元（計算式詳如附表所示）。被告並
    應自100 年10月21日起至其返還上開土地為止，按月給付原
    告270 元（計算式詳如附表所示）。原告此部分請求，應予
    准許。又按給付無確定期限者，債務人於債權人得請求給付
    時，經其催告而未為給付，自受催告時起，負遲延責任。其
    經債權人起訴而送達訴狀，或依督促程序送達支付命令，或
    為其他相類之行為者，與催告有同一之效力；應付利息之債
    務，其利率未經約定，亦無法律可據者，週年利率為百分之
    5 。民法第229 條第2 項及第203 條分別定有明文。從而，
    原告請求被告就14,484元部分，自民事變更訴之聲明聲請狀
    繕本送達之翌日起（即100 年10月21日）至清償日止，按年
    息5%計算之利息，為有理由，應予准許。另關於按月給付27
    0 元部分，因此部分債權之給付均有確定期限，被告僅自各
    期應給付之日起負遲延責任，是原告請求此部分遲延利息，
    僅就各期應給付之日起至清償之日止按年息5 ％計算者為有
    理由，其餘請求即屬無據。
五、從而，原告依所有物返還請求權、所有權妨害除去請求權及
    不當得利之法律關係，請求被告應將被告應將坐落系爭土地
    上如附圖所示部分之系爭建物拆除後，將該部分土地返還予
    原告及其他全體土地共有人；被告應給付原告14 ,484 元整
    及自100 年10月21日起至清償日止，按週年利率5 ％計算之
    利息；被告應自民國100年10月21日起至返還上開土地予原
    告及其他全體共有人之日止，按月給付原告270 元，及自各
    月應給付之日起至清償日止，各按年息5 ％計算之利息，為
    有理由，應予准許。原告逾此範圍之請求則無理由，應予駁
    回。本件主文第1 、2 項及第3 項已到期部分，原告陳明願
    供擔保請求宣告假執行，核無不合，爰酌定相當之擔保金額
    ，予以准許；至原告敗訴部分及主文第3 項尚未到期部分，
    假執行之聲請或失所附麗、或不得主張，均應予駁回。
六、本件事證已臻明確，兩造其餘主張及舉證，經核與判決基礎
    不生影響，爰不另一一論述，附此敘明。
七、訴訟費用裁判之依據：民事訴訟法第79條。
中    華    民    國    100    年    11   月    22    日
                  民事第二庭  法  官  袁雪華
正本係照原本作成。
如對本判決上訴，須於判決送達後二十日內向本院提出上訴狀。
如委任律師提起上訴者，應一併繳納上訴審裁判費。
中    華    民    國    100    年    11   月    22    日
                              書記官  劉霜潔
附表（計算式）
┌──────┬─────┬──────────────────┐
│期間        │當期申報地│不當得利計算                        │
│            │價        │                                    │
├──────┼─────┼──────────────────┤
│95.10.20至  │6,331元   │129 （31383/756000）633110％＝│
│95.12.31（2 │          │3390（年租金）                      │
│月又12日）  │          │3390122 ＋3390365 12＝676   │
├──────┼─────┼──────────────────┤
│96.01.01至  │4,953元   │129 （31383/756000）495310 ％ │
│98.12.31（3 │          │＝2652（年租金）                    │
│年）        │          │26523＝7956                       │
├──────┼─────┼──────────────────┤
│99.01.01至  │6,066元   │129 （31383/756000）606610％＝│
│100.10.19   │          │3248（年租金）                      │
│（21月又19日│          │32481221＋324836519＝5852   │
│）          │          │                                    │
├──────┼─────┼──────────────────┤
│            │          │以上合計：14,484元                  │
├──────┼─────┼──────────────────┤
│100.10.21 起│6,066元   │129 （31383/756000）606610％│
│按月給付    │          │12＝270                             │
└──────┴─────┴──────────────────┘